【裁判字號】    98,消債更,390
【裁判日期】    980508
【裁判案由】    聲請更生程序
【裁判全文】
臺灣高雄地方法院民事裁定          98年度消債更字第390 號
聲  請  人  甲○○
上列當事人聲請消費者債務清理事件聲請更生，本院裁定如下：
    主  文
聲請駁回。
聲請費用由聲請人負擔。
    理  由
一、聲請意旨略以：聲請人有不能清償債務情事，於民國95年6
    月間已提出債權人清冊，以書面向全體無擔保債權銀行請求
    共同協商債務清償方案，約定聲請人應自95年7 月起，分12
    0 期，利率0 ％，於每月10日繳納新臺幣（下同）25,388元
    。惟聲請人當時月收入約32,000元，扣除協商月付金後，僅
    剩6,612 元，已不足支應每月個人生活基本開銷、房貸、前
    配偶及長子生活費、次子教育生活費及母親生活費等共52,5
    03元，聲請人雖向親友求助，勉為繳納3 期協商款，嗣親友
    不願幫忙，聲請人實已無力負荷，故自95年10月起再難履行
    協商內容，實有不可歸責於己，致履行協商顯有重大困難之
    情事存在，而聲請人自96年11月起被銀行強制扣薪1/3 ，無
    力繳納房貸及支付前妻、長子之生活費，97年平均每月薪資
    收入32,451元，扣除其他每月生活開銷24,272元，僅剩8,17
    9 元，已無力償還高額債務月付金，聲請人聲請時（97年12
    月8 日）之資產總額為1,085,369 元，其債務總額為4,878,
    033 元，負債顯然超過資產甚多，已無力償還，且其中聲請
    人無擔保或無優先權之債務總額未逾1,200 萬元，復未經法
    院裁定開始清算程序或宣告破產，爰依法聲請更生等語。
二、按「債務人與金融機構協商成立者，不得聲請更生或清算，
    但因不可歸責於己之事由，致履行顯有重大困難者，不在此
    限... 本條例施行前，債務人依金融主管機關協調成立之中
    華民國銀行公會會員辦理消費金融案件無擔保債務協商機制
    與金融機構成立之協商，準用前項之規定」，消費者債務清
    理條例第151 條第5 項、第6 項分別定有明文，而消費者債
    務清理條例之立法目的，依其立法理由乃認陷於經濟上困境
    之消費者若任其於惡性循環之債務窘境中自生自滅，其將衍
    生嚴重之社會問題，致難以維持安定之社會經濟秩序，故有
    予之分別情形依更生或清算之程序清理其債務之必要，藉以
    妥適調整其與各相關債權人等間之權利義務關係，以謀求消
    費者經濟生活之更生機會，從而健全社會經濟發展，惟私法
    上之債之關係，係以當事人間之信賴關係為基礎，為社會經
    濟組織之重要支柱，故當事人於以法律行為追求自己之利益
    之際，亦應顧及對方之利益，並考量債權債務在社會上之作
    用，本於誠實及信用之原則，行使其債權及履行其債務，故
    消費者如已與金融機構協商成立，或於本條例施行前已依金
    融主管機關協調成立之中華民國銀行公會會員辦理消費金融
    案件無擔保債務協商機制與金融機構成立協商，因此係經當
    事人行使程序選擇權所為之債務清理契約，債務人理應受該
    成立之協議所拘束，如無特殊情事，其原即應依此協商結果
    而為誠信履行，惟因慮及有些協商於成立之時，或僅考量債
    權數額之清償而未慮及債務人之經濟能力，或債務人於嗣後
    因經濟情況變更（如清償期間收入或收益不如預期）而致依
    約履行將使其陷於經濟上之困境甚或履行不能，故上開條例
    於此即另開「因不可歸責於己之事由，致履行顯有重大困難
    者」之履行例外以助債務人之更生，則已成立協商者不能或
    不願依約履行而依例外條款復聲請更生或清算者，自應就其
    例外情形嚴予審核，於該當後始准之為其所負義務關係之調
    整，以避免其任意毀諾、濫用債務清理程序而藉此善意之立
    法惡意圖謀減免債務，致使該程序陷於道德之危險，並因此
    使社會之信用緊縮而造成經濟之動盪。又按債務人不能清償
    債務或有不能清償之虞者，得依本條例所定更生程序，清理
    其債務；債務人對於金融機構因消費借貸、自用住宅借款、
    信用卡或現金卡契約而負債務，在聲請更生或清算前，應提
    出債權人清冊，以書面向最大債權金融機構請求協商債務清
    償方案並表明共同協商之意旨；債務人與金融機構協商成立
    者，不得聲請更生或清算，但因不可歸責於己之事由，致履
    行顯有重大困難者，不在此限；本條例施行前，債務人依金
    融主管機關協調成立之中華民國銀行公會會員辦理消費金融
    案件無擔保債務協商機制與金融機構成立之協商，準用前項
    之規定，消費者債務清理條例第3 條、第151 條第1 項、第
    5 項、第6 項分別定有明文，則聲請依該條例所定更生程序
    清理債務，自以不能清償債務或有不能清償之虞為前提，如
    無不能清償債務之情形，亦無不能清償之虞，即使前曾與債
    權金融機構請求協商債務清償方案，並協商成立，而後因故
    未能履行原協商條件，因其尚有清償債務之能力，仍不得聲
    請更生清理。
三、聲請人固以前揭情詞置辯，主張其自95年10月起再難履行協
    商內容，實有不可歸責於己，致履行協商顯有困難之情事存
    在云云。查：
  (1)本件聲請人於債清條例施行前之95年6 月間業依「中華民國
    銀行公會會員辦理消費金融案件無擔保債務協商機制」而與
    最大債權金融機構達成債務清償方案之協商，約定聲請人應
    自95年7 月起分120 期，年利率0 ％，於每月10日以25,388
    元依各債權銀行債權金額比例清償各項債務至全部清償為止
    ，而聲請人於協商成立後，業於95年10月未依該協議繼續履
    行分期償還乙節，此有財團法人金融聯合徵信中心當事人綜
    合信用報告、協議書、無擔保債務還款計劃、繳款證明（台
    新國際商業銀行存入憑條）、前置協商退件通知函等件在卷
    （見本院卷第13至24、36、37至38、39、40頁）可稽。
  (2)聲請人雖主張其95年6 月協商成立時，及於96年11月起被強
    制扣薪1/3 後迄今均任職於高雄市政府環境保護局（下稱高
    市環保局）任清潔隊員一職，月收入分別僅有32,000元、32
    ,451 元 （見本院卷第150 頁民事補正陳報狀、第11頁民事
    陳報狀、第153 至158 頁97年度高市環保局員工薪資單、及
    第84至90頁郵政存簿金簿內頁97年5 至12月薪資收入匯入款
    記錄），惟聲請人於財產狀況說明書（見本院卷第5 頁）卻
    載明其自95年12月1 日至97年11月30日任職於左營清潔隊，
    同為擔任清潔隊員，95年度所得604,446 元（平均月薪50,3
    71元），96年度所得639,764 元（平均月薪53,314元），均
    與上開聲請人所主張96年11月被強制執行扣薪之前每月收入
    僅32,000元差距甚大，且與其提出95、96年度綜合所得稅各
    類所得資料清單所載95年於高市環保局之薪資所得610,276
    元（平均月薪50,856元）、96年薪資所得648,876 元（平均
    月薪54,073元）均不相符；又聲請人自承96年11月起被扣薪
    1/3 後（以97年度5 至10月總薪資收入為計算標準）其每月
    平均收入既仍達32,451元，則其每月全部平均所得依此推算
    亦有48,676元，此皆屬其全部債務清償之擔保，惟上開強制
    執行扣薪債權人並未較其他債權人居於優先受償之地位，且
    聲請人被強制扣薪之薪資亦係用以清償其負債，是上開推算
    所得之全部薪資自應列為其收入計算標準之內，而不應僅以
    其遭強制扣薪後之實際所得為計算依據。聲請人自承其97年
    度迄至11月月平均收入達48,676元，惟依聲請人所提出上開
    本院卷第153 至158 頁97年度1 至12月高市環保局員工薪資
    單、及第84至90、175 頁郵政存簿金簿內頁97年5 至12月、
    96年1 至2 月薪資收入匯入款記錄二者彼此對照以觀，97年
    度聲請人自高市環保局工作每月所得除了上開薪資單所載每
    月應發薪資32,889元（經強制執行扣薪後高市環保局每月匯
    入聲請人上開郵局帳戶為薪資項13,009元至13,019元不等）
    以外，尚包括未列入上開薪資單者之交通費2,240 元、
    清潔獎金6,000 元、加班費2,169 元（97年6 月6,613 元
    、7 月2,560 元、9 月1,280 元、10月1,280 元、11月1,28
    0 元，6 至11月平均每月約2,169 元）、夜點費2,795 元
    （97年6 月3,250 元、7 月2,730 元、8 月2,470 元、9 月
    2,600 元、10月2,860 元、11月2,860 元，6 至11月平均每
    月2,795 元），比照96年2 月8 日發放之年終獎金45,663
    元（平均每月3,805 元）等項以及97年6 月1 日另有匯入
    1 筆4,968 元，依此，聲請人在97年度平均每月實際應得收
    入應至少有50,312元【（32,889＋2,240 ＋6,000 ＋2,169
    ＋2,795 ＋3,805） ＋（4,968/12）＝50,312】，亦高於上
    開依聲請人自承扣薪後所得32,451元而加以推算之48,676元
    。綜上，足見聲請人上開於民事陳報狀、民事補正陳報狀、
    財產狀況說明書之95、96年度之所得說明並非實在，並有隱
    匿財產狀況之嫌，則自難完全以上開聲請人自承之所得、薪
    資單、存摺內頁部分薪資轉帳記錄為認定聲請人收入之依據
    ，是聲請人自95年迄今任職於高市環保局之實際薪資收入應
    以綜合所得稅各類所得資料清單、上開薪資單與存摺內頁所
    載相關所得匯入款記錄相互比對推算之結果為計算基準較符
    實情，依此自95年度月平均收入50,856元，96年度月平均收
    入54,073元，至97年度月平均收入推算50,312元，其收入尚
    稱固定，且均任職清潔隊員於高市環保局，現每月所得平均
    應在5 萬元以上，自應以此為計算其每月收入之依據。
  (3)再者，聲請人聲請時（97年12月8 日）主張其聲請前兩年內
    每月必要支出包括其個人生活必要支出13,019元（包括膳食
    費5,400 元、勞健保費2,252 元、稅賦1,353 元、水電瓦斯
    費1,615 元及交通油資費用2,399 元），以及房貸費用18,2
    31元（嗣補正為房貸7,300 至8,000 元，信貸6,657 元，合
    計13,957至14,657元）、其前配偶與其長子之共同生活費10
    ,000 元 、次子教育扶養費9,253 元、母親部分生活費2,00
    0 元（嗣補正為3,000 元）等共52,503元；嗣於96年11月被
    銀行強制扣薪1/3 ，上開房貸費用、前配偶及長子生活費部
    分已無力負擔，自96年12月起其每月家庭生活必要支出為24
    ,272 元 ，並提出地價稅繳款書、房屋稅繳款書、使用牌照
    稅繳款書、汽車燃料使用費繳納通知書等稅單資料、油資統
    一發票、聲請人之次子就讀高職學雜費代辦費等之收據及郵
    政劃撥儲金存款收據、郵政國內匯款執據、膳食費統一發票
    、水費通知及收據、瓦斯費收據、電費通知及收據等件為證
    （本院卷第108 至109 、110 至111 、112 至114 、115 至
    116 （171 至172） 、160 至163 、164 至166 、167 、16
    8 至170 等頁），惟聲請人並未提出全部基本生活開銷憑證
    ，尚難遽認其主張為真，何況消費者債務清理條例之立法目
    的，乃為期能迅速清理消費者之債務，保障其生存權，並兼
    顧債權人之利益，而達維持經濟秩序及安定社會之效，而非
    在使債務人恣意消費所造成之債務，轉嫁予債權人負擔。為
    避免債務人與債權人達成清償協議後，仍為鉅額消費或作奢
    侈性、浪費性之商品或服務消費，而濫用更生或清算程序以
    規避其應負擔之償還責任，法院於審查聲請人每月必要生活
    支出時，自應以能維持個人人格生存之必要費用為限。本院
    考量生活費用支出單據之收集本屬不易，且參酌聲請人居住
    於高雄市，依內政部於民國96年9 月6 日以台內社字第0960
    139439號公告之97年度高雄市低收入戶最低生活費，每人每
    月10,991元，係按照政府公布最近1 年平均每人消費支出（
    包含食品費、衣著鞋襪費、房租水電費、家居管理費、醫療
    保健費、交通通訊費、娛樂教育費及雜項支出）60％訂定，
    已涵括所有必要生活之支出，並足以維持個人人格生存所需
    ，且聲請人已負鉅額債務而謂不能清償，其自須以較低之標
    準生活而節忖開銷用以償債始符誠信，自不得以無負債人員
    之一般生活標準以上而同為要求計算生活費，故認聲請人個
    人之每月必要生活費用（包含食、衣、住、行、強制性保險
    等）應以上開數額計算，始符公允，聲請人所陳上開個人必
    要生活費用13,019元尚屬過高，無足採憑。另聲請人雖主張
    每月應繳納房貸18,231元（兆豐銀行平均每月房貸7,693 元
    、永豐銀行每月二胎房貸約10,538元；嗣補正為房貸7,300
    至8,000 元，信貸6,657 元，合計13,957至14,657元）而在
    96年11月以前列為其每月必要支出，惟依其名下系爭不動產
    之土地暨建物登記第一類謄本所載（見本院卷第26至31頁）
    ，系爭不動產係76年5 月28日聲請人既已購得，而此2 筆抵
    押權暨其擔保債權係於93年12月、94年8 月以後始設定發生
    ，足見該2 筆房屋抵押債務尚非一般之購屋抵押貸款，應僅
    係聲請人以其所有不動產設定抵押權所擔保之一般借款債務
    ，而債務人於經濟困頓之際，本應選擇適當處分其資產以減
    輕債務負擔，而非堅持負擔高額之房屋貸款及房屋稅、地價
    稅等非必要性支出而仍持續累積其資產，更不應希冀將房屋
    貸款列為絕對必要支出，其餘負債則均以無力負擔為由聲請
    更生為手段圖謀債務折扣清償之利益，顯難符事理之平。消
    費者債務清理條例之所以創設更生、清算機制，並非使債務
    人任意藉由此一制度投機脫免原應負清償債務之責任，而斲
    傷債權人依法本得獲完全清償之權利，因此，審酌債務人是
    否有不可歸責於己之情事，針對債務人所陳報之必要支出項
    目，自應就客觀面考量究竟有無支出之絕對必要性，亦即，
    倘債務人無法取得該項支出之數額，債務人是否即無法自營
    其最低限度之正常生活，而所謂最低限度之正常生活，當指
    債務人可運用一定數額之必要費用，支撐債務人及其扶養家
    屬基本尊嚴之食、衣、住、行、育、樂等生活需求，內政部
    所核估之高雄市居民每月最低生活費，業已包含供債務人「
    住」部分之費用，已如上述，倘再將房貸計入債務人每月之
    必要費用，即有重覆核給居住費用之情事，自非妥適，況人
    民安居並不以居住於自有住宅為必要，租屋居住亦屬目前社
    會上眾多無力購屋者之安居方式，亦未因此而減損生活尊嚴
    ，顯見自用住宅並非自營基本尊嚴生活所必需，若僅因債務
    人業已購買自用住宅，無論住宅之價值高低逕予保障，未考
    量一般社會通情，反使債務人無論是否刻意，均得因已先購
    買自用住宅之既成事實，於更生程序終結後尚保有相當價值
    之資產，並將此一成本轉嫁予無擔保債務之債權人，非屬事
    理之平，且因房租支出尚得作為所得稅之扣除額，故租屋居
    住毋寧是自認經濟負擔沉重者減輕自我負擔之方式之一，因
    此，債務人若將該房地變賣清償債務後，其雖增加租屋支出
    ，但同時減少貸款支出，因此不予採認債務人房貸支出為生
    活上之必要支出。而聲請人前以每月尚須支出房貸為由，主
    張有難以履行協商條件之情，亦不足採。
  (4)又聲請人陳稱每月須支付前配偶趙秀嫻及長子陳昱廷生活費
    10,000元（至96年6 月）、次子陳昱揚教育生活費9,253 元
    、母親部分生活費2,000 元（嗣補正為3,000 元），固提出
    戶籍謄本、匯款予前妻及長子之郵政國內匯款執據、聲請人
    之次子就讀高職學雜費代辦費等之收據及郵政劃撥儲金存款
    收據等件為證（本院卷第32至34、115 至116 （171 至172
    ）、112 至114 等頁）。惟按，夫妻及直系血親間固然互負
    扶養義務，然配偶及直系血親卑親屬受扶養之權利以不能維
    持生活而無謀生能力為限，民法第1117條第1 項定有明文。
    查聲請人與趙秀嫻已於92年12月5 日離婚，惟未見聲請人提
    出有任何關於聲請人應支付其前妻贍養費用之證據以為釋明
    ，則其此部分之主張，已難採信。且縱認聲請人每月確應支
    付其前妻趙秀嫻10,000元之贍養費，而負有此部分債務，然
    亦不因此即認聲請人應優先清償此部分債務而置其他債權人
    之權益於不顧，倘認聲請人給付其前妻贍養費之支出係屬生
    活必要費用，豈非獨厚於其前妻，而非公允，且依本院職權
    查詢趙秀嫻之95、96年度稅務電子閘門財產所得調件明細表
    （見本院卷第197 至198 頁）其95、96年度均有所得65,650
    元、49,105元，非無謀生能力，而其名下有不動產5 筆，財
    產總額達1,361,110 元，自非不能維持生活，是以自不得列
    為必要之支出。又聲請人之長子陳昱廷與其母即聲請人之前
    妻同財共居，為77年生，現已成年，應有能力自行求取正職
    而有謀生能力，是聲請人對之依法自已無扶養之義務，且更
    得請求其為扶養；另聲請人之次子陳昱揚，80年1 月生，年
    18歲，現仍就學中，應認有受扶養之必要，聲請人主張其每
    月平均需支出陳昱揚之教育費4,453 元及膳食生活費4, 800
    元等扶養費共9,253 元，惟亦未提出全部開銷憑證，尚難遽
    認其主張為真，惟衡酌其所主張扶養費用尚低於上開內政部
    公佈97年度個人必要生活費用10,991元，應屬可採，而聲請
    人自承領有子女教育補助，依其所提出之郵局存摺內頁相關
    教育補助匯入款記錄，分別於95年2 月18日匯入19,400元、
    95年11月23日1,000 元、96年2 月6 日20,400元、97年8 月
    16日51,418元（見本院卷第174 至176 、87頁），總計92,
    218 元，其中72,818元均在聲請人之次子就讀立志高職期間
    ，平均每月約補助2,023 元（72,818元/36 月≒2,023 元）
    ，自應扣除，故聲請人主張其平均每月需出其次子之教育生
    活扶養費用9,253 元，扣除其中已經補助之2,023 元，則剩
    餘之7,230 元應得列為聲請人每月必要支出項目。至聲請人
    主張需支出母親陳利耀妹部分扶養費用2,000 元（嗣補正為
    3,000 元）部分，固據其提出陳利耀妹95、96年度綜合所得
    稅各類所得資料清單及財產歸屬資料清單、戶籍謄本為證（
    見本院卷第96至98頁），惟按受扶養權利者，以不能維持生
    活而無謀生能力者為限，民法第1117條第1 項定有明文；同
    條第2 項規定，前項無謀生能力之限制，於直系血親尊親屬
    不適用之，即直系血親尊親屬受扶養者，仍須以不能維持生
    活者為限（最高法院87年度臺上字第1696號判決意旨參照）
    ，依聲請人之母陳利耀妹95、96年度之綜合所得稅各類所得
    資料顯示，其於95、96年分別有利息所得13,680元、16,110
    元，以當年度銀行定存利率約年息2.5 ％計算，其銀行存款
    至少有54至64餘萬元以上，足認其有相當資力，並非不能維
    持生活，足認其母無受聲請人扶養之必要，故聲請人此一主
    張自不可採。
  (5)職是，聲請人每月應支出之必要費用應僅為其個人生活必要
    費用10,991元及其次子陳昱揚之經扣除教育補助後之教育生
    活扶養費7,230 元等共18,221元。則依聲請人有資料可查之
    95年度月平均收入50,856元，96年度月平均收入54,073元，
    以及現得期待之上開平均月收入50,312元，扣除無擔保債務
    協商款25,388元，尚足以支應上開聲請人每月應支出之必要
    費用而分別有餘7,247 元（95年）、10,464元（96年）、6,
    712 元（97年迄今），即尚有履行協商條件之能力，且無因
    情事變更而有重大履行困難之處；縱若考量有擔保債務部分
    即聲請人前自承96年11月以前之每月需繳付房貸18,231元後
    ，若聲請人名下擔保財產未能即時供變價清償，使得其上開
    收入供清償其每月應繳納前揭包括有無擔保之債款後之結餘
    已不足支付聲請人每月之生活必要支出，則雖或可謂聲請人
    毀諾不可歸責。惟按，聲請人所有之資產既為其債務之總擔
    保，在聲請人積欠龐大債務之情形下，其全部資產自應以優
    先清償其所積欠之債務方符事理之平。查聲請人主張其名下
    尚有房地一戶（坐落高雄鼓山區○○段○○段767 及767 之
    2 地號土地應有部分千分之36及其上之建物建號2296號房屋
    權利範圍全部暨共同使用部分建號2315號權利範圍千分之36
    ，門牌號碼高雄市○○區○○路7 號2 樓建物，下稱系爭房
    地），並有系爭房地抵押貸款現存1,845,000 元（依聲請人
    所提債權人清冊之記載，其尚欠兆豐國際商業銀行第一順位
    抵押債權1,231,000 元，永豐銀行第二順位抵押債權614,00
    0 元），每月需繳納本息約18,231元。而系爭房地前由本院
    以96年執字第46118 號進行強制執行程序，其價值參酌本院
    民事執行處97年11月9 日雄院高97司執恭字第46118 號通知
    函文之內容，系爭房地最近一次核定之拍買底價（即第2 次
    減價拍賣）為1,397,000 元（見本院卷第120 頁），其客觀
    價值既有經核定之1,397,000 元，如經變賣換價後，依聲請
    人提出之債權人清冊所載債務總額4,878,033 元為計算標準
    ，其總債務則已減為3,481,033 元。是以聲請人現得期待之
    上開平均月收入50,312元扣除每月必要支出18,221元，每月
    尚餘約3 萬2 千餘元可供支配清償債務，以上開負債餘額3,
    481,033 元計算，在現之銀行公會原同意得另為協商並不計
    利息之情形下，其得清償完畢之時程約9 年餘，以聲請人53
    歲之年齡（44年7 月26日生），距離法定退休年齡尚有10餘
    年，全部債務清償完畢非無可能，是聲請人客觀上亦無不能
    清償債務之情形存在，應可認定。
四、綜上，聲請人當初縱確因需支付其個人生活費、親屬扶養費
    及房貸，致收入不足支付協商金額而毀諾不可歸責，然審酌
    聲請人目前全部收支及財產狀況，評估其在能維持符合最低
    基本生活條件之前提下之每月得還款額數，顯亦無不能清償
    債務或有不能清償之虞，其聲請更生之條件自有不備，而應
    予裁定駁回。
五、依消費者債務清理條例第3 條、第8 條、第46條、第15條，
    民事訴訟法第78條，裁定如主文。
中    華    民    國    98    年    5     月    8     日
              民事庭       法  官     郭宜芳
上為正本係照原本做成。
如不服本裁定，應於裁定送達後10日內，以書狀向本院提出抗告
，並繳納抗告費新臺幣1,000 元。
中    華    民    國    98    年    5     月    8     日
                            書記官    王聖源


司法院資訊處製作；財團法人民間司法改革基金會備份。
